臺灣新竹地方法院民事判決　　　　　　100年度家訴字第101號
原　　　告　台新國際商業銀行股份有限公司
法定代理人　蔡榮棟
訴訟代理人　黃語喬
被　　　告　劉榮駿
　　　　　　林張錦
上二人共同
訴訟代理人　莊萬進
上列當事人間請求宣告夫妻分別財產事件，本院於民國100 年12
月23日言詞辯論終結，判決如下：
    主  文
被告劉榮駿與被告林張錦間之夫妻財產制應改用分別財產制。
訴訟費用新臺幣壹萬柒仟佰拾伍元由被告負擔。
    事實及理由
一原告起訴主張如下，聲明：如主文：
  債權人即原告與債務人即被告劉榮駿等間清償債務強制執行事
  件，經鈞院核發93年度執字第11964 號債權憑證，惟債務人等
  迄今均未清償，計尚欠原告本金新臺幣（下同）300 萬2,414
  元及自民國86年9 月15日起至清償日止，按年息9.975%計算之
  利息，嗣經原告於98年9 月具狀聲請強制執行被告劉榮駿於第
  三人三菱高科技股份有限公司股權、薪資，經臺灣臺北地方法
  院98年度司執字第65158 號強制執行無著終結在案，再依99年
  度國稅局財產及所得資料顯示，被告劉榮駿已無財產可供執行
  。茲被告劉榮駿與被告林張錦2 人結婚至今，目前婚姻關係仍
  存在，且迄今未向法院聲請辦理夫妻分別財產契約登記，按夫
  妻未以契約訂立夫妻財產制者，除民法另有規定外，以法定財
  產制，為其夫妻財產制；債權人對於夫妻一方之財產已為扣押
  ，而未得受清償時，法院因債權人之聲請，得宣告改用分別財
  產制，民法第1005條、第1011條分別定有明文。所謂未得受清
  償，包括全無可扣押之物或所扣押之物數量不足，及所扣押之
  財產不足清償該為扣押之債權人債權等情形（最高法院89年度
  臺上字第854 號判決意旨足資參照）。是以，被告劉榮駿積欠
  原告債務，經原告聲請強制執行未能受償，被告劉榮駿亦無可
  供扣押執行之財產，為此，原告依上開規定，起訴求為裁判宣
  告被告劉榮駿與林張錦間之夫妻財產制改用分別財產制。
二被告2 人則以：依民法第1005條「夫妻未以契約訂立夫妻財產
  制者，除本法另有規定外，以法定財產制，為其夫妻財產制。
  」、民法第1018條「夫或妻各自管理、使用、收益及處分其財
  產。」規定，被告2 人本即為分別財產制，原告起訴求為宣告
  分別財產制，無訴訟利益，求為駁回原告之訴，訴訟費用由原
  告負擔。
三夫妻得於結婚前或結婚後，以契約就本法所訂之約定財產制中
  ，選擇其一，為其夫妻財產制；夫妻未以契約訂立夫妻財產制
  者，除本法另有規定外，以法定財產制，為其夫妻財產制；夫
  妻財產制契約之訂立、變更或廢止，非經登記，不得以之對抗
  第三人，民法第1004條、第1005條、第1008條第1 項分別定有
  明文，本件原告主張被告劉榮駿與林張錦係夫妻關係，現婚姻
  關係仍存續中，未曾以契約訂立夫妻財產制等事實，業據提出
  戶籍謄本1 份在卷可佐，且本院依職權查詢被告有無為夫妻財
  產制登記，經查無結果，有本院100 年11月4 日夫妻財產制登
  記資料查詢聲請表1 件在卷可稽，被告2 人共同訴訟代理人於
  最後言詞辯論期日到庭亦稱：我不知道被告夫妻倆有無到登記
  處辦理過登記等語（本院100 年12月23日辯論筆錄），綜上調
  查，堪信原告上開主張為真實，依上開規定，被告劉榮駿與林
  張錦間應以法定財產制為其等夫妻財產制。
四按，債權人對於夫妻一方之財產已為扣押，而未得受清償時，
  法院因債權人之聲請，得宣告改用分別財產制，民法第1011條
  定有明文。所謂未得受清償，包括全無可扣押之物或所扣押之
  物數量不足，及所扣押之財產不足清償該為扣押之債權人債權
  等情形，最高法院89年度臺上字第854 號判決意旨可供參照，
  本件原告主張被告劉榮駿尚積欠原告本金300 萬2,414 元及自
  86年9 月15日起至清償日止，按年息9.975%計算之利息，原告
  於98年9 月具狀聲請強制執行被告劉榮駿於第三人三菱高科技
  股份有限公司股權、薪資，惟經強制執行無著終結在案，且被
  告劉榮駿已無財產可供執行，業據原告提出本院87年度執字第
  506 號債權憑證、民事執行處通知、分配表、繼續執行紀錄表
  、臺灣臺北地方法院民事執行處98年12月16日北院隆98司執火
  字第65158 號函、撤回強制執行狀等影本及99年國稅局財產及
  所得資料在卷可稽，且經本院依職權調閱被告劉榮駿99年度財
  產所得之稅務電子閘門財產所得調件明細表，被告劉榮駿雖另
  土地、車輛等財產，惟該財產顯不足清償其對債權人之債權，
  被告2 人婚後既未以契約訂立夫妻財產制，自應以法定財產制
  為其等之夫妻財產制，因原告對於被告劉榮駿之財產強制執行
  後，發現被告劉榮駿名下所剩財產已顯不足清償其對債權人之
  債權而可供執行，依上開說明，原告自有權聲請宣告改用被告
  間之夫妻財產制為分別財產制。從而，原告訴請將被告夫妻財
  產制宣告改用為分別財產制，於法並無不合，應予准許。
據上論結，本件原告之訴為有理由，依民事訴訟法第85條第1 項
、第78條 ，判決如主文。
中    華    民    國  100     年    12    月    30    日
                  家事法庭    法  官  周美玲
以上正本係照原本作成。
如對本判決上訴，須於判決送達後20日之不變期間內，向本院提
出上訴狀，並應按對造人數添具繕本，暨繳納上訴裁判費新臺幣
2 萬6,002 元（參臺灣高等法院100 年度法律座談會民事類提案
第43號決議，本件訴訟標的價額以新臺幣165 萬元計算徵收裁判
費）。
中    華    民    國  100     年    12    月    30    日
                              書記官  許庚森